【裁判字號】    96,簡上,195
【裁判日期】    980331
【裁判案由】    侵權行為損害賠償
【裁判全文】
臺灣高雄地方法院民事判決             96年度簡上字第195號
上  訴  人
即被上訴人  甲○○
上  訴  人
即被上訴人  乙○○
被  上訴人  丙○○
上列當事人間侵權行為損害賠償事件，上訴人對於民國96年4 月
30日本院岡山簡易庭96年度岡簡字第62號第一審判決提起上訴，
本院於民國98年3月23日言詞辯論終結，判決如下：
    主  文
原判決關於駁回上訴人甲○○後開一項部分，及該部分訴訟費用
之裁判均廢棄。
上開廢棄部分，上訴人乙○○及被上訴人丙○○應再連帶給付上
訴人甲○○新台幣拾貳萬壹仟壹佰元，及分別自民國九十五年十
二月一日、民國九十六年三月二十一日起至清償日止，按週年利
率百分之五計算之利息。被上訴人丙○○應再給付上訴人甲○○
新台幣拾伍萬元，及自民國九十六年三月二十一日起至清償日止
，按週年利率百分之五計算之利息。
上訴人乙○○之上訴駁回。
第一、二審訴訟費用由上訴人乙○○及被上訴人丙○○連帶負擔
。
    事實及理由
壹、程序部分：
一、按對於簡易程序之第一審裁判，得上訴或抗告於管轄之地方
    法院，其審判以合議行之。當事人於前項上訴程序，為訴之
    變更、追加或提起反訴，致應適用通常訴訟程序者，不得為
    之。第一項之上訴及抗告程序，準用第434 條第1 項、第43
    4 條之1 及第3 編第1 章、第4 編之規定；訴之變更或追加
    ，非經他造同意，不得為之。但第255 條第1 項第2 款至第
    6 款情形，不在此限；訴狀送達後，原告不得將原訴變更或
    追加他訴。但請求之基礎事實同一、擴張或減縮應受判決事
    項之聲明者，不在此限，民事訴訟法第436 條之1 、第446
    條第1 項及第255 條第1 項第2 款、第3 款分別定有明文。
    查：
  (一)本件上訴人即被上訴人甲○○（下稱甲○○）於原審依侵權
    行為法律關係，請求上訴人即被上訴人乙○○（下稱乙○○
    ）給付新台幣（下同）271,100 元，嗣於本院審理中，追加
    依兩造汽車出租契約約定，請求乙○○給付上開金額。雖乙○○對此訴之追加不予同意，惟此追加請求之基礎事實，與
    原請求係本於同一汽車出租契約之基礎事實，揆諸首開說明
    ，甲○○此部分追加之訴，應屬於法有據，是關於原列為兩
    造爭執事項(二)前段之爭點，不再贅述。
  (二)甲○○原起訴請求乙○○及被上訴人丙○○（下稱丙○○）
    應連帶給付甲○○271,100 元，嗣於上訴時擴張請求乙○○
    、丙○○（下稱乙○○等）應連帶給付163,100 元（除已勝
    訴15萬元外），及自起訴狀繕本送達翌日起至清償日止，按
    年息5%計算之利息（見本院卷第10頁），復於本院民國96年
    12月11日準備程序中當庭減縮前揭聲明為：請求乙○○等連
    帶給付13,1 00 元及法定遲延利息（見本院卷第36頁），又
    旋於97年4 月30日準備程序中擴張訴之聲明為：請求乙○○
    等連帶給付121, 100元及法定遲延利息（見本院卷第52頁）
    ，暨於97年12月15日言詞辯論程序擴張上訴之聲明如後述（
    見本院卷第104 頁）。核均屬擴張、減縮原審及本院應受判
    決事項之聲明，揆諸上開規定，尚無不符，先此敘明。
二、乙○○等經合法通知，均無正當理由未於最後言詞辯論期日
    到場，復核無民事訴訟法第386 條所列各款之情形，爰依甲○○聲請，由其一造辯論而為判決。
貳、實體部分：
一、甲○○起訴主張：乙○○於92年5 月28日，假冒訴外人陳輝
    煌名義，向伊承租車號YU-266號營業用小客車1 部（下稱系
    爭車輛），雙方簽訂汽車出租契約書，約定租期自92年5 月
    28日起至93年5 月28日止，每日租金500 元，並邀丙○○擔
    任連帶保證人（下稱系爭契約）。詎乙○○自92年7 月26日
    起即未繳付租金，且於租期屆滿後未返還系爭車輛，迄至93
    年12月24日始由伊尋回系爭車輛，致伊受有相當於租金之損
    害258,000 元；又乙○○租車期間違反道路交通法令，致甲○○支出交通罰鍰13,100元，以上合計271,100 元。丙○○
    為系爭契約之連帶保證人，自應連帶負賠償責任，分別依侵
    權行為、系爭契約及連帶保證之法律關係，提起本件訴訟等
    情。並於原審聲明：乙○○等應連帶給付甲○○271, 100元
    。經原審審理結果，准甲○○請求乙○○給付15萬元部分，
    而駁回其餘請求。甲○○就其敗訴部分聲明不服，提起上訴
    ，除援引原審之主張及陳述外，另補稱：依系爭契約約定，
    罰單應由承租人負擔，故乙○○應依契約負責13,100元之罰
    款；丙○○與乙○○是國中同學，雖乙○○於系爭契約上冒
    用陳輝煌之名，但丙○○知道係替乙○○作保，此為丙○○
    於刑事案件偵查中所自承，故乙○○等均應依系爭契約約定
    負責等情，爰聲明：（一）原判決關於駁回甲○○後開一項
    請求部分廢棄。（二）上開廢棄部分，乙○○等應再連帶給
    付甲○○121,100 元，及自起訴狀繕本送達翌日即95年12月
    1 日、96年3 月21日（乙○○於95年11月30日當庭收受；丙○○於96年3 月20日收受）起至清償日止，按週年利率5 ％
    計算之利息。丙○○應再給付甲○○15萬元，及自起訴狀繕
    本送達翌日即96年3 月21日起至清償日止，按週年利率5 ％
    計算之利息。（三）乙○○之上訴駁回。
二、乙○○則以：不爭執伊冒用陳輝煌名義向甲○○租車，且未
    繳付部分租金及罰款等事實，但系爭車輛修理費都是伊支付
    ，共計支出6 、7 萬元修理費，如要伊支付租金，甲○○亦
    應負擔修理費等語，資為抗辯，並於原審聲明：駁回甲○○
    之訴。原審審理結果，准甲○○前揭請求，並駁回其餘請求
    ，乙○○雖未於言詞辯論期日到庭，惟據其具狀及本院準備
    程序中聲明及陳述，就其敗訴部分於逾7 萬元部分，聲明不
    服，除援用原審之主張及陳述外，另補稱：伊於93年7 月中
    旬通知丙○○，要丙○○聯絡甲○○將車取回，但甲○○直
    到93年12月24日才去牽車，故僅願意支付至93年7 月28 日
    止之租金。又斯時系爭車輛之市價至少有7 萬元，所以僅願
    意給付7 萬元，其餘不願意給付等情，並聲明：（一）原判
    決命乙○○給付逾7 萬元之部分廢棄。（二）上開廢棄部分
    甲○○在原審之訴駁回。（三）甲○○之上訴駁回；丙○○
    則未於第一審及本院言詞辯論期日到場，亦未提出書狀作任
    何聲明或陳述。
三、兩造不爭執事項：
（一）乙○○於92年5 月28日，假冒陳輝煌之名義，向甲○○承
      租系爭車輛，雙方簽訂汽車出租契約書，約定租期自92年
      5 月28日起至93年5 月28日止，每日租金500 元，並由丙○○擔任連帶保證人。
（二）乙○○自92年7 月26日起即未繳付租金。
（三）甲○○於93年12月24日取回系爭車輛。
（四）乙○○於承租系爭車輛期間，因違反道路交通法令，共遭
      罰鍰13,100元，已由甲○○繳納完畢。
（五）乙○○因冒用陳輝煌名義簽訂系爭契約乙事，經本院95年
      度訴緝字第95號案件依偽造文書罪（下稱系爭刑事案件）
      ，判處有期徒刑8 月確定，並已執行完畢。
四、兩造爭執之事項為：（一）系爭契約是否合法生效？丙○○
    是否負系爭契約之連帶保證人責任？（二）甲○○請求乙○○等連帶賠償13,100元及法定利息，有無理由？（三）甲○○請求乙○○等連帶給付租金及相當於租金之損害108,000
    元，有無理由？（四）甲○○請求丙○○給付其15萬元及法
    定利息，有無理由？（五）乙○○請求廢棄原審命給付逾7
    萬元部分，有無理由？茲就上開爭點，分別論述如下：
  (一)系爭契約是否合法生效？丙○○是否負系爭契約之連帶保證
    人責任？
    按姓名僅為人為交易行為之表徵，冒名而與他人為法律行為
    者，並非以他人之代理人名義為之，而係僭稱自己即為他人
    ，則為法律行為者，事實上即冒用他人名義之人，自應就其
    冒名所為法律行為負其責任。經查，參酌乙○○於本院準備
    程序中陳稱：伊因沒有駕照，才冒用陳輝煌之名義租車，且
    自92年7 月26日起才未支付租金（見本院卷第35頁）等語；
    暨丙○○於系爭刑事案件警詢中陳稱：當時乙○○出面向甲○○承租系爭車輛，伊替乙○○當保證人（見高雄市政府警
    察局前鎮分局偵查卷第2 頁）等詞以觀，足見乙○○雖係以
    陳輝煌之名義為法律行為，但乙○○主觀上仍係以自己為法
    律行為之主體，其法律效果即應由乙○○自負其責。故乙○○冒用陳輝煌之名向甲○○租車，仍成立有效之租賃契約。
    而按系爭契約既依法有效，則丙○○於系爭契約之連帶保證
    人欄簽名，自應負系爭契約之連帶保證人責任。
  (二)甲○○請求乙○○等連帶賠償13,100元及法定利息，有無理
    由？
    經查，參酌系爭契約第7 條約定：租車期間所有一切罰單，
    租金、行費、保險及其他一切應負之費用皆由乙方即乙○○
    負責（見原審卷第22頁）等語以觀，則承租人就租賃期間，
    因使用系爭車輛所生之罰鍰，即應負繳納之責。次查，乙○○既於承租系爭車輛期間，因違反道路交通法令，共遭罰鍰
    13,100元，且均已由甲○○繳納完畢，則甲○○依系爭契約
    之前開約定，請求乙○○等連帶賠償13,100元及法定利息，
    於法即無不合。
  (三)甲○○請求乙○○等連帶給付租金及相當於租金之損害共10
    8,000 元，有無理由？
  1.甲○○主張：於系爭契約租賃期間，依契約關係請求租金。
    至其餘部分，則依侵權行為損害賠償之法律關係向乙○○等
    為請求，故除原審判准15萬元之部分外，乙○○等應再連帶
    給付108,000 元相當於租金之損失等語。查系爭契約約定租
    期自92年5 月28日起至93年5 月28日止，每日租金500 元，
    乙○○自92年7 月26日起即未繳付租金，故甲○○本於系爭
    契約之約定，請求乙○○等連帶給付自92年7 月26日起至93
    年5 月28日止未付之租金，即屬有據。而乙○○雖辯以：伊
    就系爭車輛曾支出6 、7 萬元之修理費，如要伊支付租金，
    甲○○亦應負擔此部分之修理費云云，惟其並未提出任何證
    據以供本院審認，是就乙○○辯稱：支出修理費云云，尚難
    遽採。況依系爭契約第8 條約定：「…租車期間車輛一切維
    修費用，或所發生之任何一切事故，皆由乙方（即乙○○）
    及保證人（即丙○○）完全負責。」等語，縱認乙○○有此
    修理費之支出，依約亦不得向甲○○為請求，故其前揭辯詞
    ，要無可採。
  2.按因故意或過失，不法侵害他人之權利者，負損害賠償責任
    ，為民法第184 條第1 項前段所明定。甲○○主張系爭契約
    於租約到期消滅後，乙○○未歸還系爭車輛，並繼續使用，
    顯係不法侵害其動產所有權，至伊受有相當於租金損害。經
    查，乙○○於系爭契約借期消滅後，即無使用系爭車輛之法
    律上權源，詎其於租期屆滿後，未歸還系爭車輛，自堪認其
    繼續無權占用系爭車輛，核對於甲○○所有之系爭車輛構成
    不法之侵權行為，應負損害賠償責任。而按無權占用他人之
    物，自占有人方面，依社會通念可能獲得相當於租金之利益
    。就權利人而言，如無反證，其所受損害自應與租金相當，
    兩者同以租金數額為據。依此，乙○○於系爭契約租期屆滿
    後，仍繼續占用系爭車輛，迄甲○○於93年12月24日取回系
    爭車輛，則乙○○自93年5 月29日起無權占用該車，自應依
    前揭規定及說明，負相當於租金之損害賠償責任。另參以系
    爭契約第4 條約定：「租車期間車輛如發生失竊、毀壞、變
    賣、典當，或其他不可抗力之毀壞、損失，由承租人及保證
    人完全負責」等語以觀，足徵本件連帶保證人丙○○同意就
    乙○○之違約行為及不可抗力事故，均負連帶保證之責。是
    甲○○請求乙○○等連帶賠償自93年5 月29日起迄93年12月
    24日取回系爭車輛之日止，相當於租金之損害金，亦屬有據
    。從而，甲○○基於系爭契約及侵權行為損害賠償請求權，
    請求乙○○等再連帶給付租金及相當於租金之損害108,000
    元（計算式：500 元/ 日×516 日－原審判令乙○○給付15
    萬元＝108,000 元）及法定遲延利息，自無不合。
  (四)甲○○請求丙○○給付其15萬元及法定利息，有無理由？
    乙○○與甲○○間，已成立有效之租賃契約。則丙○○於系
    爭契約之連帶保證人欄簽名，亦應負系爭契約之連帶保證人
    責任等情，業如前說明。而按稱保證者，謂當事人約定，一
    方於他方之債務人不履行債務時，由其代負履行責任之契約
    ；保證債務，除契約另有訂定外，包含主債務之利息、違約
    金、損害賠償及其他從屬於主債務之負擔，民法第739 條及
    第740 條亦有明文。又保證債務之所謂連帶，係指保證人與
    主債務人負同一債務，對於債權人各負全部給付之責任者而
    言，此觀諸民法第272 條第1 項規定連帶債務之文義即明（
    最高法院45年台上字第1426號判例意旨參照）。承前所述，
    乙○○本於系爭契約約定既有給付甲○○15萬元之義務，而
    丙○○就此債務亦應負連帶保證之責，則揆諸前開規定及說
    明，甲○○主張丙○○再給付其15萬元及法定利息，應屬有
    據。
  (五)乙○○請求廢棄原審命給付逾7 萬元部分，有無理由？
    本件乙○○應負承租人責任，業如前述，依約自應負給付租
    金責任，乙○○請求廢棄原審命給付逾7 萬元部分，即非可
    採。
五、綜上所述，甲○○依據系爭契約及侵權行為法律關係，請求
    乙○○等連帶給付租金及相當於租金之損害258,00 0元，暨
    交通罰鍰13,100元，合計271,100 元，及自起訴狀繕本分別
    送達乙○○及丙○○之翌日即95年12月1 日、96年3 月21日
    起至清償日止，按週年利率5 ％計算之利息，均有理由，應
    予准許。原審依侵權行為法律關係，判決乙○○應給付甲○○15萬元及法定遲延利息，並依職權為假執行之宣告，理由
    雖屬不當，然結果並無二致，仍應予以維持，乙○○仍執前
    詞，就命其給付逾7 萬元部分提起上訴，為無理由，應予駁
    回。至原審駁回甲○○請求乙○○等連帶給付121,100 元（
    包括相當於租金之損害共108,000 元、交通罰鍰13,100元）
    及法定遲延利息；暨請求丙○○給付150,000 元（租金部分
    ）及法定遲延利息部分，均有未洽，甲○○求予廢棄改判，
    為有理由，爰由本院廢棄改判如主文第二項所示。
六、本件事證已臻明確，兩造其餘主張陳述及所提之證據，經本
    院審酌後，認均不足以影響本判決之結果，均毋庸再予論述
    ，附此敘明。
七、據上論結，本件甲○○之上訴為有理由，乙○○之上訴為無
    理由，依民事訴訟法第436 條之1 第3 項、第450 條、第44
    9 條第2項、第463 條、第385 條第1 項前段、第85條第2項
    ，判決如主文。
中    華    民    國    98    年     3    月    31    日
                  民事第五庭審判長法  官  李昭彥
                                  法  官  賴文姍
                                  法  官  鄭凱文
以上正本係照原本作成。
本判決不得上訴。
中    華    民    國    98    年    3     月    31    日
                                  書記官  張家瑜


司法院資訊處製作；財團法人民間司法改革基金會備份。
